【裁判字號】    92,自,219
【裁判日期】    920930
【裁判案由】    誹謗
【裁判全文】
臺灣高雄地方法院刑事裁定                          九十二年度自字第二一九號
    自  訴  人  丙○○
    自訴代理人  林慶雲律師
                董明正律師
                陳裕文律師
    被      告  乙○○
                戊○
                丁○○
                己○○
                甲○○
    共      同
    選任辯護人  羅明通律師
                陳彥任律師
右列被告等因誹謗案件，經自訴人提起自訴，本院裁定如左：
    主  文
自訴駁回。
    理  由
一、自訴意旨略以：被告乙○○、戊○分別為壹週刊雜誌之社長、總編輯；被告丁○○、己○○、辛○○為該週刊執行副總編輯。被告等基於共同犯意之聯絡，意圖
    散布於眾，而於九十二年五月二十九日出刊之一五期壹週刊雜誌封面及第十八
    至二三頁，以文字及圖畫刊載足以毀損自訴人丙○○名譽之事：(1)踢爆高雄市議
    員丙○○、民代直營活春宮秀；(2)丙○○身為高雄市議會教育委員會議員，卻經
    營活春宮表演，帶頭敗壞社會風氣，令人不齒；(3)本刊調查，掀起這股腥風的「
    瘋馬ＰＵＢ」，幕後老闆是市議員丙○○，他是高市角頭，親近執政的民進黨，
    參選漂白後變本加厲，做盡傷風敗俗勾當，大賺黑心錢；(4)市議員撐腰，賣淫販
  毒。情慾之外，毒品也唾手可得，只要跟店內的坐檯小姐訂貨，毒品馬上送到桌
    邊；(5)陳乃競選後不問政，不做選民服務。右開被告等所刊載之內容，均非事實
    。自訴人既非「瘋馬ＰＵＢ」股東，亦非幕後老闆，與「瘋馬ＰＵＢ」無任何牽
    連。又自訴人當選市議員後，勤於問政，服務選民更不餘其力，被告等所為明顯
    顛倒是非，嚴重毀損自訴人名譽，因認被告乙○○、戊○、丁○○、己○○、辛○○五人涉犯刑法第三百十條第二項之加重誹謗罪嫌等語。
二、按法院或受命法官，得於第一次審判期日前，訊問自訴人、被告及蒐集或調查證
    據，於發見案件係民事或利用自訴程序恫嚇被告者，得曉諭自訴人撤回自訴；第
    一項訊問及調查結果，如認為案件有第二百五十二條至第二百五十四條之情形者
    ，得以裁定駁回自訴，刑事訴訟法第三百二十六條第一項、第三項分別定有明文
    。復按刑法第三百十條第一項規定：「意圖散布於眾，而指摘或傳述足以毀損他
    人名譽之事者，為誹謗罪，處一年以下有期徒刑、拘役或五百元以下罰金」；第
    二項規定：「散布文字、圖畫犯前項之罪者，處二年以下有期徒刑、拘役或一千
    元以下罰金」。刑法分別對以言詞或文字、圖畫而誹謗他人者，科予不同之刑罰
    ，此一刑罰規定是否牴觸憲法保障人民言論自由基本權利之意旨，有違反比例原
    則之虞，向為學說及實務上所爭論，然司法院大法官已於民國八十九年七月七日
    做出釋字第五九號解釋，認為前述刑罰規定，係為防止妨礙他人自由權益所必
    要，與憲法第二十三條所定之比例原則尚無違背。其解釋文略以：「言論自由為
    人民之基本權利，憲法第十一條有明文保障，國家應給予最大限度之維護，俾其
    實現自我、溝通意見、追求真理及監督各種政治或社會活動之功能得以發揮。惟
    為兼顧對個人名譽、隱私及公共利益之保護，法律尚非不得對言論自由依其傳播
    方式為合理之限制。刑法第三百十條第一項及第二項誹謗罪即係保護個人法益而
    設，為防止妨礙他人之自由權利所必要，符合憲法第二十三條規定之意旨。至刑
    法同條第三項前段以對誹謗之事，能證明其為真實者不罰，係針對言論內容與事
    實相符者之保障，並藉以限定刑罰權之範圍，非謂指摘或傳述誹謗事項之行為人
    ，必須自行證明其言論內容確屬真實，始能免於刑責。惟行為人雖不能證明言論
    內容為真實，但依其所提證據資料，認為行為人有相當理由確信其為真實者，即
    不能以誹謗罪之刑責相繩，亦不得以此項規定而免除檢察官或自訴人於訴訟程序
    中，依法應負行為人故意毀損他人名譽之舉證責任，或法院發現其為真實之義務
    」等語。即刑事訴訟程序上之公訴人、自訴人等，如欲提出此項誹謗罪之刑事追
    訴，應負有舉證證明被告具有「故意毀損他人名譽」之意圖，亦即認為名譽受到
    某發表言論之人侵害者，必須能夠證明發表言論者具有「真正惡意」，抑或發表
    言論者於發表言論時明知所言非真實或過於輕率疏忽而未探究所言是否為真實，
    則此種不實內容之言論才須受法律制裁。
三、訊據被告乙○○、戊○、丁○○、己○○、辛○○等五人均堅決否認有何自訴人
    所指之加重誹謗犯行，被告乙○○辯稱：我是壹週刊社長，負責行政、廣告業務
    ，本篇刊登時間是五月，我人在香港，我沒有參與本篇報導的內容，我是七月才
    入境臺灣等語；被告戊○則以：第一五期壹週刊封面的標題及內容，由我總編
    輯來做決定，本篇文字是由記者直接實地拍攝照片及採訪紀錄後彙整，最後由我
    總編輯決定是否採用及改稿等語置辯；被告丁○○辯以：我負責財經，第一五
    期壹週刊雜誌我負責七十二頁至九十一頁有關財經部分，所以本篇報導從攝影到
    文字我都沒有參與經手等語；被告己○○亦辯稱：第一五期壹週刊雜誌我是負
    責另一本娛樂方面的報導，我沒有參與本篇報導；被告甲○○辯以：我在第一
    五期壹週刊是負責政治方面的報導，我沒有負責本篇攝影、文字、採訪的事等語
    。
四、經查：
  (一)按案件由犯罪地或被告之住所、居所或所在地之法院管轄，刑事訴訟法第五條第
    一項定有明文。而所謂犯罪地，依刑法第四條之規定，係指犯罪之行為或結果，
    有一在中華民國領域內者，為在中華民國領域內犯罪，解釋上自應包括行為地或
    結果地兩者而言。報章雜誌發行遍布各地，倘以報導雜誌實施犯罪，則撰寫、編
    輯、印刷、發行地，固為犯罪地，但其他銷售地及各地訂閱報章雜誌之訂戶收受
    該報章雜誌後，可閱覽知悉該文字及圖畫內容，則散布所及之地亦不能謂非犯罪
    地（最高法院九十一年度台上字第五四四號判決及九十年度台聲字第一八號裁
    定意旨可資參照）。本件自訴意旨已如前述，而被告五人等住居所地均在台北市
    ，有卷附年籍資料可稽，且壹週刊為國內知名平面媒體雜誌，發行遍及臺灣地區
    各處，包括高雄縣市，故如自訴意旨指訴屬實，則該壹週刊第一五期雜誌之本
    篇報導藉由發行散布全國各地，則高雄縣市亦屬犯罪之結果地，是以本院仍應具
    有管轄權，核先敘明。
  (二)自訴人認被告乙○○、丁○○、己○○、辛○○應負加重誹謗之犯行，無非僅以
    第一五期壹週刊登載前開文章，未具體載明撰稿人，僅記載：撰文‧社會組，
    編輯‧編務組。而該週刊目錄所登載該週刊組織內容並無「社會組」、「編務組
    」之編制，而前開誹謗自訴人之文字圖畫既有部分刊於雜誌封面，且佔封面面積
    二分之一以上，顯係該週刊編輯部門集體創作之結果，故將總編輯及執行副總編
    輯列為被告，而社長乙○○責無旁貸，當然列為被告，為其論據。而自訴代理人
    於本院審理中亦指稱：我們有與壹週刊聯絡，問該篇文字是何人所寫的，但壹週
    刊表示不知何人所寫，所以我們根據壹週刊第二頁反面的壹週刊組織表先選社長
    、總編輯及執行副總編輯提出自訴等語（參見本院第一卷第八七頁），可認自訴
    人於提出自訴時，並無以確定本篇報導真正撰稿之人。惟被告乙○○、丁○○、
    己○○、辛○○均否認有何自訴人所指加重誹謗犯行，並各以前揭情詞置辯。而
    經本院調取被告乙○○於九十二年間入出境資料顯示，被告乙○○確實係自九十
    二年七月十三日始自國外入境臺灣一情，有被告乙○○入出境查詢結果單一紙在
    卷可憑（參見本院卷第一卷第三一四頁），可徵被告乙○○前開所辯，應可採信
    。另本院依職權向壹週刊函查本篇報導實際編輯作者為何人，惟經壹週刊函覆稱
    ：鈞院來函要求提供【踢爆高雄市議員丙○○民代直營活春宮秀】一文之實際編
    輯作者，因顧及作者的人身安全，為此不宜公開等語，有香港商壹傳媒出版有限
    公司臺灣分公司九十二年七月九日函一紙附卷可稽（參見本院第一卷第一二三頁
    ），是以本院依職權而為調查證據之結果，亦無以證明被告乙○○、丁○○、己○○、辛○○確有自訴人所指涉犯加重誹謗之犯行。參以壹週刊雜誌所呈之組織
    執掌表顯示（參見本院第一卷第八頁反面），壹週刊組織其社長下設總編輯、執
    行副總編輯、副總編輯、美術總監等部門，顯見壹週刊係一有分層授權負責之媒
    體機構，而被告乙○○、丁○○、己○○、辛○○又已敘明渠等執掌範圍均未涉
    及編撰本篇報導一情，均如前述，而渠等所言亦尚無不可採之處。是以自訴人既
    無以確定被告乙○○、丁○○、己○○、辛○○係真正撰寫本篇報導之人，且本
    院依職權調查證據之結果，亦無從確定被告乙○○、丁○○、己○○、辛○○確
    有自訴人所指涉犯加重誹謗之犯行，自難僅憑被告乙○○擔任壹週刊社長職務、
    被告丁○○、己○○、辛○○擔任壹週刊執行副總編輯職務，即遽認渠等有共同
    參與本篇報導，則自訴人部分所指被告乙○○、丁○○、己○○、辛○○涉犯加
    重誹謗之犯行，尚無足採。
  (三)又被告戊○雖自承參與編撰本篇報導一情，如前所述，惟堅詞否認有何自訴人所
    指涉犯加重誹謗之犯行，並以前揭情詞置辯。而辯護人於本院審理中亦辯以：在
    本篇採訪前，記者有接觸臺灣高雄地方法院檢察署的檢察官及市刑大警員，他們
    有告知記者丙○○有黑道背景，但只有口頭表示要寫報導須小心謹慎，如鈞院調
    取之庚○前科表其中有一件是九十一年選他字第一三０六號就註明市議員透過甘
    蔗園幫之黑道份子東吉仔向張國勝綁椿，且自訴人去年底競選市議員時，還有被
    不明人士開槍，與記者在報導中雜誌第二十二頁有一個小框說明甘蔗園幫的情形
    相符。且自訴人因恐嚇及妨害自由也有被判刑，記者是綜合整理後才做出判斷。
    可以看出自訴人可能與黑道有牽扯，記者才會把他歸類到南部的黑道勢力之一。
    另外記者至市議會網站查詢自訴人之問政情形，都查不到，所以才會根據市議會
  網站上的資料報導自訴人選後不問政，不做選民服務。記者跟「瘋馬ＰＵＢ」對
    方聯絡的電話是0000000000號的「丑○」，及0000000000
    號的「子○」，聯絡時間為出刊時間五月二十八日前二、三天等語，並提出自網
    路上列印之高雄市議會全文檢索系統、論壇列表、公聽會、自訴人議員個人網站
    網頁、記者與「丑○」、「子○」通話錄音譯文、「瘋馬ＰＵＢ」網頁等件以資
    佐證（參見本院第一卷第二二—二一一、三二九—三四二、三五六頁）。觀以
    上開自網路上列印之高雄市議會全文檢索系統、論壇列表、公聽會、自訴人議員
    個人網站網頁等資料以查，其大會提案資料上確係記載「沒有文件符合查詢」或
    無法查知自訴人之公聽會主持紀錄、個人網站紀錄一情，且經本院調閱自訴人之
    臺灣高等法院被告全國前案紀錄表、臺灣高雄地方法院檢察署刑案資料查註紀錄
    表等件以查（參見本院第一卷第二九—三四頁），辯護人此部分所辯尚非憑
    空虛構。再本院當庭勘驗被告等人所提出之記者與「丑○」、「子○」通話錄音
    內容及壹週刊記者實地前往「瘋馬ＰＵＢ」採訪之ＤＶＤ光碟片結果，該通話錄
    音內容確與被告等人所提出之該等通話錄音譯文內容大致相符，即通話內容均在
    聯繫如何租用「瘋馬ＰＵＢ」場地、安排小姐跳鋼管舞、實際負責人為何人及消
    費金額如何計算一情；且壹週刊記者確實有前往「瘋馬ＰＵＢ」該處，並進入該
    「瘋馬ＰＵＢ」內攝影男女脫衣跳舞，並為猥褻動作之行為，大約在四分十秒至
    二十秒間，是壹週刊擷取並翻拍成為封面的照片，該期雜誌十八頁的照片大約是
    在影片五分五十六秒所翻拍，在該期雜誌二十頁交易毒品的照片是在影片六分十
    五秒所翻拍，雜誌二十頁的現場負責人「寅○」是在影片六分十九秒所翻拍。該
    「瘋馬ＰＵＢ」脫衣男女跳舞的行徑與該期雜誌內翻拍的照片均大致相符，總片
    長為六分四十四秒等情，有本院九十二年七月二十三日及九月二十三日訊問筆錄
    各一份附卷可參（參見本院第一卷第三一頁、本院第二卷第一四八頁）。本院
    再依上開「瘋馬ＰＵＢ」網頁所留之聯繫電話0000000000號及壹週刊
    記者所聯繫之電話0000000000號調閱該二支行動電話之通聯紀錄與辯
    護人所提出壹週刊所使用之電話通聯紀錄核對以查，壹週刊記者確實有於九十二
    年五月二十六日十八時二十二分五十八秒撥打至0000000000號電話，
    九十二年五月二十六日十七時五十七分三十一秒撥打至0000000000號
    電話一情（參見本院第一卷第三七七頁、本院第二卷第八六、一三八頁）。本院
    又依上開「瘋馬ＰＵＢ」網頁所留之聯繫電話0000000000號及000
    0000000號調閱該二支行動電話用戶基本資料，查知該二支行動電話之用
    戶為壬○○及癸○○，有泛亞電信客戶基本資料一紙在卷可憑（參見本院第一卷
    第三六三頁），復行傳喚證人壬○○到庭後亦結證稱：我的綽號是「丑○」，我
    自九十一年八月一日開始受僱於瘋馬工作至現在，我是總務，負責店內的維修、
    採買及廣告招牌的聯絡，有申請0000000000號的手機號碼，有些客人
    會鬧事，所以有時我故意在電話中說老闆是丙○○，這樣客人比較不會鬧事，因
    為老闆卯○○與丙○○是朋友，所以我都講丙○○的名號，別人比較不易鬧事等
    語；證人癸○○亦到庭結證述：我自九十一年八月一日開始至瘋馬工作，負責廣
    告業務、瘋馬的網頁設計及電腦維修，瘋馬的網頁是我做的，「丑○」是壬○○
    等語（參見本院第二卷第一一—一一七頁‧九十二年八月二十七日訊問筆錄）。
    綜合上開人證及物證資料以觀，堪認被告戊○及參與本篇報導編輯製作及攝影之
    相關壹週刊記者，確實係在有合理根據與懷疑，且經過相當之求證下，對於時事
    做一般或評論性的報導，並非子虛烏有，完全憑空杜撰。
  (四)又觀以本篇報導中，已刊登事後對於自訴人求證之訪問內容，而由自訴人就此提
    出說明，以示平衡報導，此有壹週刊第一五期雜誌本篇報導第二三頁附卷可佐
    （參見本院第一卷第十八頁），顯已符合新聞處理原則，益徵被告戊○及參與本
    篇報導編輯製作及攝影之相關壹週刊記者尚無故意詆毀自訴人之惡念。
  (五)參以平面媒體之報導本未能如同現場報導般能傳達迅速，必須藉由標題之編排來
    吸引社會一般大眾之注目，乃為平面媒體為刺激銷售量慣用之商業手法，亦屬當
    今社會相關平面媒體所使用之常態作法，雖其標題令人聳動側目，惟在其內文內
    係引用經由查證之相關資料加以報導，尚已盡查證之義務，難謂有何誹謗及加重
    誹謗之故意。是以本篇報導之內容，尚非完全憑空生有，純屬子虛，即難認被告
    戊○及參與本篇報導編輯製作及攝影之相關壹週刊記者有何加重誹謗之故意，實
    難以刑法第三百十條之誹謗罪相繩。
  (六)綜上所述，並揆諸首開法條及司法院大法官釋字第五九號解釋意旨及說明，本
    件縱事後得知本篇報導與真相不符，尚無以遽認本篇報導係出於惡意，從而推斷
    被告五人涉有加重誹謗罪責。此外，復查無其他積極證據可認被告五人涉有自訴
    人所指之加重誹謗犯行。本院經審酌自訴人所提出之自訴狀、卷附之證據資料及
    自訴人、被告五人及辯護人於本院行調查證據程序時所為之陳述，認被告五人之
    犯罪嫌疑不足，無進行審判程序之必要，依首開規定及說明，自應依法裁定駁回
    自訴。
據上論斷，依刑事訴訟法第三百二十六條第三項、第二百五十二條第十款，裁定如主
文。
中      華      民      國    九十二    年      九      月    三十      日
                                臺灣高雄地方法院刑事第五庭
                                  審判長法  官  吳  永  宋
                                        法  官  洪  能  超
                                        法  官  林  家  賢
右正本證明與原本無異。
如不服本裁定，應於送達後五日內，向本院提出抗告狀。
                                        書記官  許  雅  惠
中      華      民      國    九十二    年      九      月    三十      日


司法院資訊處製作；財團法人民間司法改革基金會備份。
